【裁判字號】    98,易,168
【裁判日期】    980506
【裁判案由】    詐欺
【裁判全文】
臺灣基隆地方法院刑事判決               98年度易字第67號
公  訴  人  臺灣基隆地方法院檢察署檢察官
被      告  袁啟文
                    號
                    （
            乙○○
            廖彥彬
            杜淑芬
上列被告因詐欺案件，經檢察官提起公訴（98年度偵緝字第22號
、98年度偵字第525 號）、追加起訴（98年度偵緝字第127 號）
及移送併辦（98年度偵字第1254、1601號），本院判決如下：
    主  文
袁啟文共同連續行使偽造私文書，足以生損害於他人，處有期徒
刑壹年貳月，減為有期徒刑柒月，如附表編號一至六所示之偽造
印文，均沒收之。
乙○○共同行使偽造私文書，足以生損害於他人，處有期徒刑壹
年，減為有期徒刑陸月，如易科罰金，以銀元佰元即新台幣玖
佰元折算壹日，如附表編號七至十所示之偽造印文，均沒收之。
廖彥彬、杜淑芬均無罪。
    事  實
一、袁啟文於民國93年初，認識真實姓名、年籍不詳，綽號「阿
    成」之成年男子，得知以其名義代丙○○（另案判決確定）
    向銀行申辦貸款，即可獲取報酬後，為圖「阿成」允諾之報
    酬，明知其於92年間在「聖欣國際實業有限公司」（下稱「
    聖欣公司」）任職期間，領取薪資總額未達新台幣（下同）
    88萬6,600 元，竟與「阿成」及丙○○、張秉來（另案審理
    中）基於意圖為自己不法所有及行使偽造私文書之概括犯意
    聯絡，由「阿成」於不詳時、地，以不詳方法，偽造袁啟文
    、張秉來任職於「聖欣公司」之在職證明書及袁啟文、張秉
    來於92年間自「聖欣公司」分別領取薪資88萬6,000 元、67
    萬8,800 元之各類所得扣繳暨免扣繳憑單等私文書各1 張後
    ，袁啟文與「阿成」、丙○○、張秉來於93年3 月12日一同
    前往第一商業銀行復興分行（下稱第一銀行）申辦貸款，由
    袁啟文及張秉來分別擔任貸款人及保證人，並將前開偽造之
    在職證明書及扣繳憑單交予第一銀行承辦人而行使之，使第
    一銀行誤信袁啟文及張秉來確曾於92年間，自「聖欣公司」
    領取上開薪資具有還款能力而陷於錯誤，於93年4 月2日 核
    撥貸款900 萬元予袁啟文，足以生損害於第一銀行，袁啟文
    依「阿成」及丙○○之指示，將貸得之款項匯入指定帳戶後
    ，獲得「阿成」給付之報酬5 萬元。另袁啟文與「阿成」、
    丙○○、張秉來復承前概括犯意聯絡，由「阿成」於不詳時
    、地，以不詳方法，偽造袁啟文任職於「聖欣公司」之在職
    證明書及袁啟文於92年間自「聖欣公司」領取薪資總額88萬
    9,600 元之各類所得扣繳暨免扣繳憑單等私文書各1 張後，
    袁啟文與「阿成」、丙○○、張秉來於93年6 月4 日一同前
    往臺北市北投區農會（下稱北投區農會）申辦貸款，由袁啟
    文及張秉來分別擔任貸款人及保證人，將前開偽造之在職證
    明書及扣繳憑單交予北投區農會承辦人而行使之，使北投區
    農會誤信袁啟文確曾於92年間，自「聖欣公司」領取上開薪
    資具有還款能力而陷於錯誤，於93年7 月15日核撥貸款500
    萬元予袁啟文，足以生損害於北投區農會，袁啟文依「阿成
    」及丙○○之指示，將貸得之款項匯入指定帳戶後，獲得「
    阿成」給付之報酬3 萬元。
二、乙○○於不詳時、地認識「阿成」，得知以其名義代丙○○
    向銀行申辦貸款，即可獲取報酬後，為圖「阿成」允諾不詳
    數額之報酬，明知其未曾在「聖佳國際實業有限公司」（下
    稱「聖佳公司」）任職，竟與「阿成」及丙○○、甲○○（
    另案判決確定）基於意圖為自己不法所有及行使偽造私文書
    之犯意聯絡，由「阿成」於不詳時、地，以不詳方法，偽造
    乙○○、甲○○任職於「聖佳公司」之在職證明書及乙○○
    、甲○○於93年間自「聖佳公司」分別領取薪資37萬8,000
    元、36萬8,000 元之各類所得扣繳暨免扣繳憑單等私文書各
    1 張後，乙○○與「阿成」、丙○○、甲○○於93年8 月4
    日一同前往板信商業銀行民族分行（下稱板信銀行）申辦貸
    款，由甲○○及乙○○分別擔任貸款人及保證人，並將前開
    偽造之在職證明書及扣繳憑單交予板信銀行承辦人而行使之
    ，使板信銀行誤信甲○○及乙○○確曾於93年間，自「聖佳
    公司」領取上開薪資具有還款能力而陷於錯誤，於93年8 月
    18日核撥貸款600 萬元予甲○○，足以生損害於板信銀行。
三、案經法務部調查局臺北市調查處報請臺灣基隆地方法院檢察
    署檢察官偵查起訴、移送併辦及追加起訴。
    理  由
甲、程序方面
    按一人犯數罪、數人共犯一罪或數罪、數人同時在同一處所
    各別犯罪者或犯與本罪有關係之藏匿人犯、湮滅證據、偽證
    、贓物各罪者，為相牽連案件；而於第一審辯論終結前，得
    就與本案相牽連之犯罪或本罪之誣告罪，追加起訴，且追加
    起訴，得於審判期日以言詞為之，刑事訴訟法第7 條、第
    265 條分別定有明文。本件檢察官於98年3 月13日以追加起
    訴書，對於被告乙○○所為上開犯行追加起訴，因檢察官認
    被告乙○○之犯行與其他經起訴之犯行，係屬數人共犯一罪
    之相牽連案件，且檢察官係於本院言詞辯論終結前，以書狀
    追加起訴，符合首揭法條之規定，是認檢察官追加起訴，於
    法要無不合。
乙、有罪方面
壹、證據能力部分
一、按被告以外之人於偵查中向檢察官所為之陳述，除顯有不可
    信之情況者外，得為證據，刑事訴訟法第159 條之1 第2 項
    定有明文。經查，證人丙○○於偵查中向檢察官所為之陳述
    ，業經具結，且自筆錄內容觀之，並無不正取供之情事，而
    無顯不可信之情況，依上開規定，自有證據能力。
二、次按被告以外之人於審判外之言詞或書面陳述，除法律有規
    定者外，不得作為證據；又被告以外之人於審判外之陳述，
    雖不符合刑事訴訟法第159 條之1 至第159 條之4 之規定，
    而經當事人於審判程序同意作為證據，法院審酌該言詞陳述
    或書面陳述作成時之情況，認為適當者，亦得為證據，而當
    事人、代理人或辯護人於法院調查證據時，知有上開不得為
    證據之情形，而未於言詞辯論終結前聲明異議者，視有前項
    之同意，刑事訴訟法第159 條第1 項及第159 條之5 分別定
    有明文。本件證人丙○○、北投區農會承辦人邱文傑、蘇素
    梅、板信銀行承辦人胡祥傑、汪益民、第一銀行承辦人蔡宗
    修、王靜芸於調查時所為之陳述，雖為被告袁啟文及乙○○
    以外之人於審判外之言詞陳述，然經本院於審判程序提示予
    被告袁啟文及乙○○並告以要旨，經被告袁啟文、乙○○表
    示無意見，且未聲明異議，又本院審酌上開證人調查筆錄之
    記載，並無不正取供之情事，且證人於調查時並無具結之可
    能，故就此等審判外言詞陳述作成時之情況，應認為適當，
    依前揭法條意旨，得援為本案證據。
貳、事實認定部分
    訊據被告袁啟文就上開犯罪事實坦承不諱，另被告乙○○固
    坦承板信銀行貸款資料中保證人「乙○○」之簽名，為其親
    自所為等情，惟矢口否認有何詐欺取財及行使偽造私文書等
    犯行，辯稱其不記得曾擔任他人向板信銀行申辦貸款之保證
    人云云，經查：
一、被告袁啟文向第一銀行及北投區農會申辦貸款部分
（一）被告袁啟文陳稱其為圖「阿成」應允之報酬，同意代丙○
      ○擔任向第一銀行及北投區農會申辦貸款之貸款人，其於
      93年3 月12日及同年6 月4 日，先後與「阿成」、保證人
      張秉來前往第一銀行及北投區農會申辦貸款，「阿成」負
      責提供在職證明書及扣繳憑單，其明知於92年間，自「聖
      欣公司」領取之薪資總額未達88萬6,600 元，仍將「阿成
      」提供之不實在職證明書及扣繳憑單，交付予第一銀行及
      北投區農會辦理貸款案件之承辦人，俟第一銀行及北投區
      農會核撥貸款後，其先後獲取5 萬元及3 萬元之報酬等情
      （見臺灣基隆地方法院檢察署98年度偵緝字第22號卷第17
      至18、37頁，本院98年2 月16日訊問筆錄第2 至4 頁、98
      年3 月5 日準備程序筆錄第2 、8 頁、98年4 月8 日審判
      筆錄第18至21、23至25頁），證人丙○○於調查、偵查及
      本院審理時證稱其因債信不佳，無法以自己名義向銀行貸
      款，遂以每筆貸款3 、40萬元之代價，委由「阿成」代覓
      人頭擔任貸款人及保證人，並提供貸款所需文件，向銀行
      申辦貸款，「阿成」帶同被告袁啟文前往第一銀行及北投
      區農會申辦貸款時，其亦一同前往，被告袁啟文親自在貸
      款文件上簽名，待第一銀行及北投區農會核撥貸款後，其
      指示「阿成」將款項匯入指定帳戶，再依約定數額給付報
      酬予「阿成」，「阿成」另行支付報酬予名義貸款人及保
      證人等語（見前開檢察署96年度偵字第6392號卷（一）第
      21至23頁反面、卷（四）第22至23頁，本院98年4 月8 日
      審判筆錄第6 至10頁），又證人即第一銀行承辦人蔡宗修
      於調查時證稱其負責辦理被告袁啟文向第一銀行申辦貸款
      之對保程序，被告袁啟文與張秉來親自前往第一銀行填寫
      申請書等資料等情（見前開檢察署96年度偵字第6392號卷
      （一）第122 頁），證人即北投區農會承辦人邱文傑及蘇
      素梅於調查時均證述其等負責承辦被告袁啟文向北投區農
      會申辦貸款案件，被告袁啟文及張秉來親自前往北投區農
      會填寫申請書等資料，並交付在職證明書及扣繳憑單等語
      （見前開檢察署96年度偵字第6392號卷（一）第99至100
      、131 至132 頁），另有第一銀行94年1 月7 日（94）一
      復字第8 號函檢附被告袁啟文申辦貸款資料、北投區農會
      93年12月16日市投農信字第930581號函檢附被告袁啟文申
      辦貸款資料在卷可稽（見前開檢察署96年度偵字第6392號
      卷（二）第95至147 、222 至231 頁），足認被告袁啟文
      前開所述應屬有據。
（二）被告袁啟文向第一銀行申辦貸款時，提出之「聖欣公司」
      聖薪字第18、19號各類所得扣繳暨免扣繳憑單，記載被告
      袁啟文及保證人張秉來於92年間，自「聖欣公司」領取之
      薪資總額，分別為88萬6,600 元、67萬8,800 元，且「聖
      欣公司」93年3 月12日職證字第930312號在職證明書記載
      張秉來於92年3 月至93年3 月12日任職於「聖欣公司」，
      又被告袁啟文向北投區農會申辦貸款時，提出之「聖欣公
      司」聖薪字第15號各類所得扣繳暨免扣繳憑單，記載被告
      袁啟文於92年間，自「聖欣公司」領取之薪資總額為88萬
      9,600 元，此有第一銀行94年1 月7 日（94）一復字第8
      號函檢附被告袁啟文及張秉來之扣繳憑單、張秉來之在職
      證明書及北投區農會93年12月16日市投農信字第930581號
      函檢附被告袁啟文之扣繳憑單附卷供參（見前開檢察署96
      年度偵字第6392號卷（二）第95、98、101 、102 、222
      、226 頁），惟被告袁啟文已陳稱其於92年間在「聖欣公
      司」任職期間，領取之薪資總額未達88萬6,600 元等情（
      見本院98年4 月8 日審判筆錄第21頁），證人張秉來復證
      稱其經由「阿成」之介紹，擔任被告袁啟文向第一銀行及
      北投區農會申辦貸款之名義保證人，其未曾任職於「聖欣
      公司」等情（見本院98年4 月8 日審判筆錄第14至15頁）
      ，又證人即同案被告杜淑芬於本院審理時證述其為「聖欣
      公司」之負責人，其於92年間曾出具在職證明書及扣繳憑
      單予被告袁啟文，但其開立之在職證明書係手寫完成，且
      扣繳憑單記載被告袁啟文之薪資所得為45萬元，其交付予
      被告袁啟文之在職證明書及扣繳憑單之格式及內容，與被
      告袁啟文向第一銀行及北投區農會申辦貸款時，提出之在
      職證明書及扣繳憑單不同，且被告袁啟文申辦貸款時，提
      出前開在職證明書及扣繳憑單上，「聖欣公司」之大小章
      印文非屬真實，又其未曾見過張秉來等情（見本院98年4
      月8 日審判筆錄第41至43、46至47頁），證人即同案被告
      廖彥彬於本院審理時具結證稱被告袁啟文於92年間曾在「
      聖欣公司」任職，被告袁啟文曾向被告杜淑芬索取在職證
      明書，其看見被告杜淑芬交予被告袁啟文在職證明書之內
      容係手寫完成，格式與被告袁啟文申辦貸款時提出之在職
      證明書不同，且張秉來未曾於「聖欣公司」任職等情（見
      本院98年4 月8 日審判筆錄第39頁），所述情節互核均屬
      相符；又依據所得稅資料觀之，「聖欣公司」於92年間未
      曾給付薪資予張秉來，且該公司於92年間給付予被告袁啟
      文之薪資總額為45萬元，此有財政部臺灣省北區國稅局瑞
      芳稽徵所汐止服務處94年1 月12日北區國稅瑞芳汐二字第
      0941001952號函檢附「聖欣公司」92年度綜合所得稅BAN
      給付清單、財政部臺北區國稅局北投稽徵所94年1 月4 日
      財北國稅北投綜所二字第0940000054號函檢附被告袁啟文
      92年度綜合所得稅申報書、財政部臺灣省北區國稅局大溪
      稽徵所95年10月2 日北區國稅大溪二字第0951008878號函
      檢附張秉來92年度綜合所得稅各類所得資料在卷可稽（見
      前開檢察署96年度偵字第6392號卷（二）第84至85、86至
      87、89、92頁），足見被告袁啟文向第一銀行及北投區農
      會申辦貸款時，提出前開在職證明書及扣繳憑單之內容非
      屬真實。另被告袁啟文申辦上開貸款時，提出在職證明書
      與扣繳憑單上「聖欣公司」之大小章印文，與「聖欣公司
      」登記案卷中蓋用之大小章印文不符（見本院98年度易字
      第67號卷（一）），且證人即同案被告杜淑芬亦證稱被告
      袁啟文申辦貸款時，提出前開在職證明書及扣繳憑單上「
      聖欣公司」大小章印文非屬真實等情，業如前述，堪信被
      告袁啟文申辦前開貸款時，提出前開在職證明書及扣繳憑
      單應係偽造。再者，證人蔡宗修、王靜芸證稱貸款人向第
      一銀行申辦貸款時，貸款人及保證人須提出扣繳憑單、在
      職證明等財力證明，若貸款人及保證人提出偽造之財力證
      明，第一銀行一定會拒絕核撥貸款，且第一銀行係依貸款
      人之收入數額核定貸款額等語（見前開檢察署96年度偵字
      第6392號卷（一）第121 頁反面至第123 頁、第150 頁反
      面至第153 頁），證人蘇素梅亦證稱貸款人向北投區農會
      申辦貸款時，須提出在職證明書及扣繳憑單，若貸款人及
      保證人提供不實之財力證明，北投區農會不會核撥貸款等
      情（見前開檢察署96年度偵字第6392號卷（一）第130 頁
      反面至第132 頁反面），堪信被告袁啟文向第一銀行及北
      投區農會申辦貸款時，提出前開在職證明書及扣繳憑單，
      係供第一銀行及北投區農會作為審核被告袁啟文及張秉來
      有無資力償還貸款之依據，而被告袁啟文申辦前開貸款時
      ，提出偽造之在職證明書及扣繳憑單，確使第一銀行及北
      投區農會誤信被告袁啟文及保證人張秉來領有扣繳憑單所
      載之薪資收入，具有還款能力而同意核撥貸款，足認被告
      袁啟文之自白與事實相符，事證明確，被告袁啟文之犯行
      應堪認定。
二、甲○○向板信銀行申辦貸款部分
（一）證人丙○○於調查及偵查中證稱其因債信不佳，無法自行
      向銀行貸款，遂委由「阿成」找甲○○及乙○○向板信銀
      行申辦貸款，「阿成」負責提供甲○○及乙○○之扣繳憑
      單等情（見前開檢察署96年度偵字第6392號卷（一）第24
      頁、卷（四）第24頁），證人即板信銀行承辦人胡祥傑亦
      證稱其承辦甲○○向板信銀行申辦貸款案，該案貸款人甲
      ○○及保證人即被告乙○○均親自前往板信銀行，並在貸
      款資料上簽章等情（見前開檢察署96年度偵字第6392號卷
      （一）第106 頁反面至第107 頁），因一般人向銀行申辦
      貸款時，貸款人及保證人均須親自前往銀行辦理對保等程
      序，並提出身分資料，以供銀行確認係本人辦理，避免他
      人冒用本人辦理貸款，是證人胡祥傑上開所述，應非無據
      。再者，甲○○向板信銀行申辦貸款時，貸款人甲○○及
      保證人「乙○○」均在授信戶個人資料表上簽名，並提出
      身分證影本，此有板信銀行授信戶個人資料表及貸款資料
      在卷供參（見前開檢察署96年度偵字第6392號卷（一）第
      112 至115 頁），又被告乙○○於偵查及本院審理時均陳
      稱卷附板信銀行授信戶個人資料表上保證人「乙○○」之
      簽名，確由其本人所為，且該案貸款資料中「乙○○」之
      身分證影本亦屬真實，其身分證未曾遺失等語（見前開檢
      察署98年度偵緝字第127 號卷第15至16頁，本院98年4 月
      2 日準備程序筆錄第3 頁、98年4 月22日審判筆錄第15至
      16頁）；另卷附板信銀行授信戶個人資料表中「乙○○」
      之簽名，經與被告乙○○於偵查及本院審理時，當庭親自
      在筆錄上所為之簽名比對後，筆跡甚為相似，此有板信銀
      行授信戶個人資料表及訊問筆錄、準備程序筆錄在卷可參
      （見前開檢察署98年度偵緝字第127 號卷第16頁，本院98
      年4 月2 日準備程序筆錄第9 頁），故被告乙○○於甲○
      ○向板信銀行申辦貸款時，確曾擔任保證人，並親自前往
      銀行，在貸款資料上簽名等情，應堪認定。至於被告乙○
      ○雖辯稱其不記得曾擔任甲○○申辦貸款之保證人，亦不
      記得曾前往銀行辦理對保程序云云，然向銀行申辦貸款或
      擔任他人貸款之保證人，非屬一般人日常生活必需之行為
      ，一般人就此當無輕易遺忘之理；又被告乙○○陳稱其未
      罹患失憶症、智力正常，腦部亦未動過手術，其具有國小
      畢業之學歷，曾擔任工地臨時工，已與妻子離婚，育有2
      名子女等情（見本院98年4 月2 日準備程序筆錄第2 頁）
      ，足認被告乙○○具有相當之學歷及工作經驗，亦未患有
      腦部疾病，且被告乙○○於本院審理時應對正常，堪信其
      智力正常，具有相當之理解能力；另被告乙○○係於93年
      間擔任甲○○向板信銀行申辦貸款之保證人，距今時間非
      久，衡情，其對於曾擔任甲○○向銀行申辦貸款之保證人
      一事，當無全無記憶之可能，是認被告乙○○上開所辯，
      應屬卸責之詞，不足採信。
（二）甲○○向板信銀行申辦貸款，並由被告乙○○擔任保證人
      時，提出之「聖佳公司」93年7 月26日職證字第930726號
      、93年8 月2 日職證字第930802號在職證明書及「聖佳公
      司」聖薪字第15、17號各類所得扣繳暨免扣繳憑單，記載
      甲○○於92年7 月至93年7 月26日，均在「聖佳公司」任
      職，且於93年間，曾自「聖佳公司」領取薪資之總額為36
      萬8,000 元，而被告乙○○於92年9 月至93年8 月2 日，
      均在「聖佳公司」任職，且於93年間，自「聖佳公司」領
      取薪資之總額為37萬8,000 元，此有甲○○及被告乙○○
      之在職證明書及扣繳憑單在卷可稽（見前開檢察署96年度
      偵字第6392號卷（三）第108 至110 、120 頁），惟被告
      乙○○自陳其未曾於「聖佳公司」任職等情（見本院98年
      4 月2 日準備程序筆錄第2 頁），且證人甲○○復具結證
      稱其係因「城董」之介紹，擔任貸款名義人，貸款資料均
      由「城董」提供等情（見本院98年4 月22日審判筆錄第4
      至8 頁），證人即同案被告袁啟文證稱其係「聖佳公司」
      負責人，但其未見過被告乙○○及甲○○，亦未見過甲○
      ○及被告乙○○提供予板信銀行之扣繳憑單等情（見本院
      98年4 月8 日審判筆錄第27至28頁）；又依據所得稅資料
      觀之，「聖佳公司」於93年間，未給付薪資予甲○○及被
      告乙○○，此有財政部臺灣省北區國稅局瑞芳稽徵所汐止
      服務處95年9 月20日北區國稅瑞芳汐二字第0951019172號
      函檢附「聖佳公司」93年度綜合所得稅BAN 給付清單附卷
      可稽（見前開檢察署96年度偵字第6392號卷（三）第175
      、177 頁），堪認上開甲○○及被告乙○○之在職證明書
      及扣繳憑單之內容應非真實。另甲○○及被告乙○○向板
      信銀行提出前開在職證明書及扣繳憑單上，「聖佳公司」
      之大小章印文，均與「聖佳公司」登記案卷蓋用之大小章
      印文不符，此有「聖佳公司」登記案卷可參（見前開檢察
      署96年度偵字第6392號卷（三）第150 至174 頁），足認
      甲○○及被告乙○○向板信銀行申辦貸款時，提出前開在
      職證明書及扣繳憑單均屬偽造。另證人胡祥傑證稱貸款人
      向板信銀行申辦貸款時，貸款人及保證人均須提出扣繳憑
      單及在職證明等財力證明，若貸款人或保證人提出不實之
      財力證明，板信銀行不會核撥貸款等情（見前開檢察署96
      年度偵字第6392號卷（一）第105 頁反面至第107 頁），
      堪信甲○○及被告乙○○向板信銀行申辦貸款時，提出前
      開在職證明書及扣繳憑單，係供板信銀行作為審核貸款人
      甲○○及保證人即被告乙○○有無資力償還貸款之依據，
      而甲○○及被告乙○○申辦前開貸款時，提出偽造之在職
      證明書及扣繳憑單，確使板信銀行誤信甲○○及被告乙○
      ○領有扣繳憑單所載之薪資收入，具有還款能力而同意核
      撥貸款，復有板信銀行個人戶授信批覆書、交易明細表供
      參（見前開檢察署96年度偵字第6392號卷（三）第105 至
      106 、131 至132 頁），事證明確，被告乙○○之犯行應
      堪認定。
、法律適用部分
一、按行為後法律有變更者，適用行為時之法律，但行為後之法
    律有利於行為人者，適用最有利於行為人之法律，刑法第2
    條第1 項定有明文；又比較新舊法時，應就罪刑相關之一切
    情形，綜其全部罪刑之結果而為比較（最高法院95年第8 次
    刑事庭會議決議參照）。次以，刑法於94年2 月2 日修正公
    布，並自95年7 月1 日起施行，且罰金罰鍰提高標準條例業
    於98年4 月29日公布廢止，自98年5 月1 日起失效，是被告
    袁啟文及乙○○犯罪後，法律業經修正，如涉及法律變更，
    即應為新舊法之比較適用，經查：
（一）刑法第339 條第1 項定有罰金之規定，而刑法關於罰金刑
      最低額之規定復經修正，經依廢止前罰金罰鍰提高標準條
      例第1 條前段之規定：「依法應處罰金、罰鍰者，就其原
      定數額得提高為2 倍至10倍。」將該等法條所定罰金刑之
      上限提高10倍，及修正前刑法第33條第5 款：「罰金：1
      元以上。」再以1 比3 之比例折算後，上開法條所定之罰
      金刑下限為新台幣3 元；而依據依據95年6 月14日增訂公
      布之刑法施行法第1 條之1 前段規定：「中華民國94年1
      月7 日刑法修正施行後，刑法分則編所定罰金之貨幣單位
      為新台幣。94年1 月7 日刑法修正時，刑法分則編未修正
      之條文定有罰金者，自94年1 月7 日刑法修正施行後，就
      其數額提高為30倍。」及修正後刑法第33條第5 款：「罰
      金：新台幣1,000 元以上，以百元計算之。」足見前開規
      定罰金刑之上限雖未因刑法修正而變動，然修正後刑法所
      定罰金刑之下限為新台幣1,000 元，因涉及法律變更，即
      有比較適用新舊法之必要，經比較新舊法之結果，自以舊
      法所定罰金刑之下限，對於被告袁啟文及乙○○較為有利
      。
（二）刑法關於共同正犯之規定，修正前第28條規定：「2 人以
      上共同實施犯罪之行為者，皆為正犯。」修正後規定：「
      2 人以上共同實行犯罪之行為者，皆為正犯。」將修正前
      規定之「實施」修正為「實行」，修正理由係為釐清「陰
      謀共同正犯」、「預備共同正犯」及「共謀共同正犯」是
      否屬於共同正犯之範圍（該條修正理由可資參照），因修
      正後刑法已限縮於共同實行犯罪行為者始成立共同正犯，
      排除陰謀犯及預備犯共同正犯，自屬法律已有變更，即應
      為新舊法之比較適用。本件被告袁啟文與「阿成」、丙○
      ○、張秉來及被告乙○○與「阿成」、丙○○、甲○○間
      ，就上開偽造文書及詐欺取財之犯行，分別具有犯意之聯
      絡，且均實際參與犯行之實行，依據修正前、後之規定，
      均成立共同正犯，是修正前之規定對於被告袁啟文及乙○
      ○亦無不利。
（三）修正前刑法第56條規定：「連續數行為而犯同一之罪名者
      ，以一罪論。但得加重其刑至2 分之1 。」修正後刑法刪
      除該條關於連續犯之規定，因法律業經變更，即應為新舊
      法之比較，由於被告袁啟文所為2 次行使偽造私文書及詐
      欺取財等犯行，係基於概括犯意而為，依據修正前刑法第
      56條之規定，僅以一罪論，而修正後之刑法已刪除連續犯
      之規定，依據新法之規定，對於被告袁啟文所為上開2 次
      行使偽造私文書及詐欺取財之犯行，應予分論併罰，其刑
      度顯較依修正前刑法第56條之規定以一罪論者為重，因此
      ，舊法之規定對於被告袁啟文並無不利。
（四）修正前刑法第55條關於牽連犯之規定業經刪除，因法律業
      已變更，即有比較新舊法之必要，本件被告袁啟文及乙○
      ○為達詐欺取財之目的，而為前揭行使偽造私文書之行為
      ，亦即被告袁啟文及乙○○所為該等犯行間，互有方法、
      目的之牽連關係，依據修正前刑法第55條之規定，均僅從
      一重處斷，而因修正後刑法已刪除牽連犯之規定，依據新
      法之規定，對於被告袁啟文及乙○○所為上開行為，即應
      予分論併罰，結果顯較依據修正前刑法第55條之規定，從
      一重處斷之結果為重，是認新法之規定，對於被告袁啟文
      及乙○○並非較為有利。
（五）綜上，被告袁啟文及乙○○行為後，刑法關於罰金刑及牽
      連犯等規定業經修正，經比較之結果，均以修正前刑法之
      規定，對於被告袁啟文及乙○○較為有利，且修正前刑法
      關於連續犯之規定，對於被告袁啟文而言，顯較修正後之
      刑法有利，又修正前刑法關於共同正犯之規定，對於被告
      袁啟文及乙○○亦無不利，依據前開刑法第2 條第1 項前
      段之規定，應適用被告袁啟文及乙○○行為時之法律即修
      正前刑法之規定予以論罪科刑。
二、被告袁啟文向第一銀行及北投區農會申辦貸款時，提出不實
    之在職證明書及扣繳憑單予承辦人而行使之，使第一銀行及
    北投區農會誤信被告袁啟文及保證人張秉來具有還款能力而
    陷於錯誤，分別核撥貸款900 萬元及500 萬元，足以生損害
    於第一銀行及北投區農會；另被告乙○○擔任甲○○向板信
    銀行申辦貸款之保證人時，提出不實之在職證明書及扣繳憑
    單予承辦人而行使之，使板信銀行誤信甲○○及被告乙○○
    具有還款能力而陷於錯誤，核撥貸款600 萬元予甲○○，足
    以生損害於板信銀行，是核被告袁啟文及乙○○所為，均係
    犯刑法第216 條、第210 條之行使偽造私文書罪及同法第
    339 條第1 項之詐欺取財罪。又偽造「聖欣公司」及「聖佳
    公司」大小章之印文，屬於偽造私文書之階段行為，偽造私
    文書之低度行為，復為較高度之行使犯行所吸收，均不另論
    罪。
三、檢察官於起訴書及追加起訴書中雖未引用行使偽造私文書之
    條文，然於起訴書及追加起訴書均已明確記載行使偽造私文
    書之犯罪事實，復經公訴檢察官於本院審理時補充起訴法條
    ，並經本院當庭告知行使偽造私文書之罪名，以供被告袁啟
    文及乙○○行使訴訟防禦權，本院自應予以審理。
四、被告袁啟文與「阿成」、丙○○、張秉來就上開向第一銀行
    及北投區農會申辦貸款時，所為行使偽造私文書及詐欺取財
    之犯行，以及被告乙○○與「阿成」、丙○○、甲○○就上
    開向板信銀行申辦貸款時，所為行使偽造私文書及詐欺取財
    之犯行，分別具有犯意聯絡及行為分擔，均應論以共同正犯
    。
五、被告袁啟文先後向第一銀行及北投區農會申辦貸款時，所為
    行使偽造私文書及詐欺取財之犯行，時間緊接，所犯分係構
    刑要件相同之罪名，顯係基於概括犯意為之，應依修正前刑
    法第56條之規定，論以連續犯，並加重其刑。
六、刑法關於想像競合犯之規定，修正前刑法第55條前段規定：
    「一行為觸犯數罪名者，從一重處斷。」修正後第55條規定
    ：「一行為而觸犯數罪名者，從一重處斷。但不得科以較輕
    罪名所定最輕本刑以下之刑。」因修法後增訂但書科刑限制
    部分，僅屬法理之明文化，非屬法律變更，故無比較適用新
    舊法之必要，應逕行適用修正後之規定（最高法院95年度第
    8 、21次刑事庭會議決議可資參照）。本件被告袁啟文與「
    阿成」等人基於犯意聯絡，由「阿成」偽造被告袁啟文及張
    秉來之在職證明書及扣繳憑單後，於被告袁啟文向第一銀行
    申辦貸款時，同時提出偽造被告袁啟文及張秉來之在職證明
    書及扣繳憑單各1 張等私文書而行使之，復於被告袁啟文向
    北投區農會申辦貸款時，同時提出偽造被告袁啟文之在職證
    明書及扣繳憑單各1 張等私文書而行使之；另被告乙○○與
    「阿成」等人基於犯意聯絡，由「阿成」偽造被告乙○○與
    甲○○之在職證明書及扣繳憑單後，於甲○○向板信銀行申
    辦貸款時，同時提出偽造被告乙○○及甲○○之在職證明書
    及扣繳憑單各1 張等私文書而行使之，因行使行為分屬單一
    ，係以一行為同時觸犯數罪名，為同種想像競合犯，應依現
    行刑法第55條之規定，各僅論以一罪。
七、被告袁啟文所犯上開連續行使偽造私文書罪及連續詐欺取財
    罪，與被告乙○○所犯上開行使偽造私文書罪及詐欺取財罪
    間，分別具有方法、目的之牽連關係，均應依修正前刑法第
    55條之規定，分別從重依連續行使偽造私文書罪及行使偽造
    私文書罪處斷。
八、檢察官於起訴書之犯罪事實欄雖未記載被告袁啟文向第一銀
    行申辦貸款時，提出張秉來之在職證明書及扣繳憑單亦屬偽
    造等情，然因此部分犯行與已敘及行使偽造被告袁啟文之在
    職證明書及扣繳憑單部分，係同時持向第一銀行申辦貸款而
    行使之，具有想像競合犯之裁判上一罪關係，為起訴效力所
    及，本院自得併予審理。
九、爰審酌被告袁啟文及乙○○均屬壯年，不思循正當工作途徑
    獲取生活所需，竟為圖不法利得，擔任他人向銀行貸款之名
    義貸款人及保證人，並提出不實之在職證明書及扣繳憑單等
    資料，使銀行誤信其等確有還款能力而核撥貸款，導致銀行
    受有損失，法治觀念已有偏差，所為非屬可取，且其等詐得
    金額非微，不宜輕縱，又被告乙○○矢口否認犯行，難認已
    有悔悟之心，惟被告袁啟文於偵查及本院審理時已坦承犯行
    等一切情狀，分別量處如主文所示之刑。
十、再按犯罪在96年4 月24日以前者，除中華民國96年罪犯減刑
    條例另有規定外，有期徒刑、拘役或罰金，減其刑期或金額
    2 分之1 ；復以，犯刑法第339 條之罪，經宣告逾有期徒刑
    1 年6 月之刑者，不予減刑；又該條例施行前，經通緝而未
    於96年12月31日以前自動歸案接受偵查、審判或執行者，不
    得依該條例減刑；另依本條例應減刑之罪，未經判決確定者
    ，於裁判時，減其宣告刑，依前項規定裁判時，應於判決主
    文同時諭知其宣告刑及減得之刑；再者，犯最重本刑為5 年
    以下有期徒刑以下之罪之刑，依該條例規定減為6 月以下有
    期徒刑、拘役者，應於為減刑裁判時，併諭知易科罰金折算
    之標準，96年7 月16日施行之中華民國96年罪犯減刑條例第
    2 條第1 項第3 款、第3 條第1 項第15款、第5 條、第7 條
    及第9 條分別定有明文。經查：
（一）被告袁啟文及乙○○之犯罪時間均在96年4 月24日以前，
      又其等所為前開犯行，雖係犯刑法第339 條第1 項之罪，
      然均未經宣告逾有期徒刑1 年6 月之刑，自不受上開減刑
      條例第3 條之限制；另被告袁啟文及乙○○均於97年8 月
      22日經臺灣基隆地方法院檢察署發布通緝，嗣先後於98年
      1 月3 日及同年3 月5 日為警緝獲，此有臺灣基隆地方法
      院檢察署通緝書、屏東縣政府警察局屏東分局通緝案件報
      告書、臺北縣政府警察局三重分局通緝案件移送書在卷可
      憑，亦即被告袁啟文及乙○○均係於上開減刑條例施行後
      ，始經通緝及緝獲到案，應不受該減刑條例第5 條不得減
      刑之限制，復無該減刑條例所定不予減刑之事項，自應依
      上開減刑條例第2 條第1 項第3 款之規定分別予以減刑。
（二）被告乙○○所犯上開之罪，經減刑後，為有期徒刑6 月之
      刑，依上揭減刑條例第9 條之規定，應諭知易科罰金之折
      算標準，雖被告乙○○行為後，刑法第41條第1 項關於易
      科罰金之折算標準業經修正，然修正前刑法第41條第1 項
      規定：「犯最重本刑為5 年以下有期徒刑以下之刑之罪，
      而受6 個月以下有期徒刑或拘役之宣告，因身體、教育、
      職業、家庭之關係或其他正當事由，執行顯有困難者，得
      以1 元以上3 元以下折算1 日，易科罰金。但確因不執行
      所宣告之刑，難收矯正之效或難以維持法秩序者，不在此
      限。」另依95年5 月17日修正刪除前罰金罰鍰提高標準條
      例第2 條前段規定：「依刑法第41條易科罰金或第42條第
      2 項易服勞役者，均就其原定數額提高為1 百倍折算1 日
      。」亦即易科罰金之折算標準係以銀元100 元以上300 元
      以下折算1 日，經以1 比3 之比例折算後，即係以新台幣
      300 元以上900 元以下折算1 日；而修正後刑法第41條第
      1 項規定：「犯最重本刑為5 年以下有期徒刑以下之刑之
      罪，而受6 個月以下有期徒刑或拘役之宣告者，得以新台
      幣1 千元、2 千元或3 千元折算1 日，易科罰金。但確因
      不執行所宣告之刑，難收矯正之效或難以維持法秩序者，
      不在此限。」亦即易科罰金之折算標準係以新台幣1,000
      元、2,000 元或3,000 元折算1 日，經比較新舊法之規定
      ，舊法規定之折算標準對於被告乙○○自較有利，依據前
      揭刑法第2 條第1 項前段之規定，應依修正前刑法第41條
      第1 項前段之規定，就被告乙○○所為犯行，諭知易科罰
      金之折算標準。
十一、另按偽造之印章、印文或署押，不問屬於犯人與否，沒收
      之，刑法第219 條定有明文。本件被告袁啟文向第一銀行
      申辦貸款時，提出「聖欣公司」聖薪字第18、19號各類所
      得扣繳憑單暨免扣繳憑單、「聖欣公司」93年2 月19日職
      證字第930218號、93年3 月12日職證字第930312號在職證
      明書，及被告袁啟文向北投區農會申辦貸款時，提出「聖
      欣公司」聖薪字第15號各類所得扣繳暨免扣繳憑單、「聖
      欣公司」93年6 月4 日職證字第930604號在職證明書上，
      「聖欣國際實業有限公司」及「杜淑芬」之印文各1 枚，
      與被告乙○○擔任甲○○之保證人，向板信銀行申辦貸款
      時，提出「聖佳公司」聖薪字第15、17號各類所得扣繳暨
      免扣繳憑單、「聖佳公司」93年7 月26日職證字第930726
      號、93年8 月2 日職證字第930802號在職證明書上，「聖
      佳國際實業有限公司」及「袁啟文」之印文各1 枚，均屬
      偽造之印文，應依刑法第219 條之規定宣告沒收。至於上
      開扣繳憑單及在職證明書，固分為被告袁啟文及乙○○與
      「阿成」等人共同犯罪所生之物，惟該等文書非屬違禁物
      ，且已由被告袁啟文及乙○○交付予第一銀行、北投區農
      會及板信銀行承辦人員而行使之，足認該等文書已分別屬
      於第一銀行、北投區農會及板信銀行所有，非被告袁啟文
      或乙○○所有之物，即無從宣告沒收。
十二、另臺灣基隆地方法院檢察署檢察官以98年4 月9 日基檢堂
      篤98偵字第1601號函移送併辦之犯罪事實，與檢察官起訴
      之犯罪事實相同，為事實上同一案件，本院自應依法審理
      ，附此敘明。
十三、檢察官固指被告袁啟文與乙○○、甲○○、丙○○等人，
      明知被告乙○○與甲○○未任職於「聖佳公司」，竟基於
      犯意聯絡，由被告袁啟文出具被告乙○○與甲○○任職於
      「聖佳公司」之不實在職證明書及扣繳憑單，供被告乙○
      ○及甲○○持向板信銀行申辦貸款，使板信銀行陷於錯誤
      而核撥貸款等情，並認此部分與檢察官起訴被告袁啟文所
      涉之犯罪事實，具有連續犯之裁判上一罪關係等情，以98
      年3 月25日基檢堂勤98偵字第1254號函移送併辦，惟被告
      袁啟文堅決否認曾出具被告乙○○與甲○○任職於「聖佳
      公司」之不實在職證明書及扣繳憑單，或參與被告乙○○
      與甲○○向板信銀行申辦貸款之事宜等情，經查：
（一）證人甲○○證稱其係經「城董」之介紹，向板信銀行申辦
      貸款，其不知申辦貸款時，提供予銀行之在職證明書及扣
      繳憑單之來源，其未見過被告袁啟文等情（見本院98年4
      月22日審判筆錄第4 至6 、8 頁），且證人即同案被告乙
      ○○亦具結證稱其未曾見過被告袁啟文等情（見本院98年
      4 月22日審判筆錄第16頁），又證人丙○○復證述其僅於
      被告袁啟文前往第一銀行及北投區農會申辦貸款時，見過
      被告袁啟文等語（見本院98年4 月8 日審判筆錄第7 、12
      頁），足見被告袁啟文辯稱其不知甲○○向板信銀行申辦
      貸款一事等語，非屬無據。
（二）被告袁啟文為「聖佳公司」之負責人一節，業經被告袁啟
      文供陳無誤（見本院98年2 月16日訊問筆錄第2 頁），復
      有「聖佳公司」登記案卷在卷可憑（見前開檢察署96年度
      偵字第6392號卷（三）第145 至174 頁），而甲○○及被
      告乙○○未曾於「聖佳公司」任職，亦未自「聖佳公司」
      領取薪資，但被告乙○○擔任甲○○之保證人，向板信銀
      行申辦貸款時，提出之「聖佳公司」93年7 月26日職證字
      第930726號、93年8 月2 日職證字第930802號在職證明書
      及「聖佳公司」聖薪字第15、17號各類所得扣繳暨免扣繳
      憑單，記載甲○○於92年7 月至93年7 月26日，均在「聖
      佳公司」任職，且於93年間，曾自「聖佳公司」領取薪資
      之總額為36萬8,000 元，而被告乙○○於92年9 月至93
      年8 月2 日，均在「聖佳公司」任職，且於93年間，自「
      聖佳公司」領取薪資之總額為37萬8,000 元，亦即甲○○
      與被告乙○○提出上開在職證明書及扣繳憑單之內容均屬
      不實，業如前述，惟被告袁啟文辯稱其未曾出具上開不實
      在職證明書及扣繳憑單，且其不知「阿成」另找甲○○及
      被告乙○○擔任名義貸款人及保證人向銀行申辦貸款，其
      亦未授權「阿成」刻用「聖佳公司」之大小章等情（見98
      年4 月8 日審判筆錄第4 、27至28頁）；又甲○○及被告
      乙○○提出上開在職證明書及扣繳憑單，雖均記載係由「
      聖佳公司」開立，然其上「聖佳公司」大小章之印文非屬
      相同，復均與「聖佳公司」登記案卷中，該公司大小章之
      印文不符，此有甲○○及被告乙○○之在職證明書及扣繳
      憑單、「聖佳公司」登記案卷在卷供參（見前開檢察署96
      年度偵字第6392號卷（三）第108 至110 、120 、150 至
      173 頁），亦徵被告袁啟文上開辯解非屬虛妄。另核甲○
      ○及被告乙○○向板信銀行提出上開「聖佳公司」在職證
      明書及扣繳憑單之格式與字體，均與張秉來擔任被告袁啟
      文之保證人，向北投區農會申辦貸款時，提出之「三毅工
      業有限公司」（下稱「三毅公司」）在職證明書及扣繳憑
      單相同，此有北投區農會98年4 月13日市投農信字第0980
      000199號函檢附張秉來之扣繳憑單及在職證明書在卷可參
      （見本院98年度易字第67號卷（二）），惟上開「三毅公
      司」在職證明書及扣繳憑單記載「三毅公司」之負責人為
      楊文德，且被告袁啟文亦供稱其未聽過「三毅公司」等情
      （見本院98年4 月22日審判筆錄第39頁），又證人丙○○
      復證稱其僅於被告袁啟文前往第一銀行及北投區農會申辦
      貸款時，見過被告袁啟文，且申辦貸款所需資料均由「阿
      成」負責提供等語（見本院98年4 月8 日審判筆錄第9 、
      12頁），復無證據可資證明被告袁啟文與「三毅公司」有
      何關聯，益堪信甲○○及被告乙○○向板信銀行提出上開
      「聖佳公司」在職證明書及扣繳憑單，應係「阿成」未經
      被告袁啟文授權，自行偽造之文書。此外，復無其他積極
      證據足以證明甲○○及被告乙○○向板信銀行申辦貸款時
      ，提出上開「聖佳公司」在職證明書及扣繳憑單係由被告
      袁啟文開立，或被告袁啟文對於甲○○與被告乙○○、「
      阿成」、丙○○等人向板信銀行申辦貸款之事，確曾知情
      或參與等情，自難認被告袁啟文確涉有檢察官上開移送併
      辦所指之犯罪事實，亦即此部分犯罪不能證明，本院即無
      從併予審理，應退由檢察官另為適法處理。
丙、無罪方面
壹、公訴意旨略以：被告袁啟文於93年3 月及6 月間，由被告廖
    彥彬及「阿成」之居間介紹，以5 萬元及3 萬元之代價，掛
    名擔任丙○○向第一銀行及北投區農會貸款之名義人，由「
    聖欣公司」負責人即被告杜淑芬出具被告袁啟文任職於「聖
    欣公司」之不實在職證明書及扣繳憑單，以供被告袁啟文向
    第一銀行及北投區農會申辦貸款，使第一銀行及北投區農會
    陷於錯誤，誤信被告袁啟文確有還款能力，而分別核撥貸款
    ，因認被告廖彥彬及杜淑芬涉犯刑法第216 條、第210 條之
    行使偽造私文書罪及同法第339 條第1 項之詐欺取財罪等罪
    嫌。
貳、按犯罪事實應依證據認定之，無證據不得認定犯罪事實；又
    不能證明被告犯罪者，應諭知無罪之判決，刑事訴訟法第
    154 條第2 項、第301 條第1 項分別定有明文。復按事實之
    認定，應憑證據，如未能發現相當證據，或證據不足以證明
    ，自不能以推測或擬制之方法，為裁判基礎；且認定不利於
    被告之事實須依積極證據，苟積極證據不足為不利於被告事
    實之認定時，即應為有利於被告之認定；另認定犯罪事實所
    憑之證據，雖不以直接證據為限，間接證據亦包括在內，然
    而無論直接證據或間接證據，其為訴訟上之證明，須於通常
    一般之人均不致有所懷疑，而得確信其為真實之程度者，始
    得據為有罪之認定，倘其證明尚未達到此一程度，而有合理
    之懷疑存在，無從使事實審法院得為有罪之確信時，即應由
    法院為諭知被告無罪之判決（最高法院40年台上字第86號、
    30年上字第816 號、76年台上字第4986號分別著有判例可資
    參照）。
、檢察官起訴被告廖彥彬及杜淑芬涉有上開罪嫌，係以第一銀
    行及北投區農會提出之貸款資料、證人丙○○及同案被告袁
    啟文之證述為其論據。
肆、訊據被告廖彥彬固坦承其曾見過「阿成」等情，被告杜淑芬
    坦承其為「聖欣公司」之負責人，且曾出具被告袁啟文在「
    聖欣公司」任職之在職證明書及扣繳憑單予被告袁啟文等情
    ，惟均堅決否認有何行使偽造文書及詐欺取財等犯行，被告
    廖彥彬辯稱其係經被告袁啟文之介紹，始認識「阿成」，「
    阿成」原表示願為「聖欣公司」辦理貸款，嗣其因「阿成」
    抽傭之比例過高而未同意辦理，其不知被告袁啟文擔任貸款
    名義人，向第一銀行及北投區農會申辦貸款之事等語，被告
    杜淑芬則辯稱其不認識「阿成」，又其開立予被告袁啟文之
    在職證明書係以手寫完成，且扣繳憑單記載被告袁啟文領取
    之薪資總額為45萬元，被告袁啟文向第一銀行及北投區農會
    提出之在職證明書及扣繳憑單非其開立，其不知被告袁啟文
    申辦貸款之事等語，經查：
一、證人丙○○證稱其透過「阿成」代覓人頭向銀行申辦貸款，
    「阿成」尚須負責提供申辦貸款所需文件，僅有「阿成」與
    其聯絡向第一銀行及北投區農會申辦貸款之事，其未曾見過
    被告廖彥彬及杜淑芬等情（見本院98年4 月8 日審判筆錄第
    9 、11、12頁），證人張秉來復證稱其係因「阿城」之介紹
    ，同意擔任被告袁啟文向第一銀行及北投區農會申辦貸款之
    保證人，其不知向第一銀行提出之「聖欣公司」在職證明書
    及扣繳憑單之來源，其未曾見過被告廖彥彬及杜淑芬等情（
    見本院98年4 月8 日審判筆錄第14至15頁），證人即同案被
    告袁啟文亦證稱其自行同意向第一銀行及北投區農會申辦貸
    款，其申辦貸款時，係與「阿成」及保證人張秉來一同前往
    第一銀行及北投區農會，「阿成」在前往銀行途中，將「聖
    欣公司」在職證明書及扣繳憑單交付予其，其不知該等在職
    證明書及扣繳憑單上「聖欣公司」大小章印文係何人蓋用，
    被告廖彥彬及杜淑芬均未參與其向第一銀行及北投區農會申
    辦貸款之過程，其亦不知被告廖彥彬及杜淑芬有無因其向第
    一銀行及北投區農會申辦貸款之事獲取報酬等情（見本院98
    年4 月8 日審判筆錄第20、22、24至27頁），依據上開證人
    所述情節觀之，被告袁啟文及張秉來向第一銀行及北投區農
    會申辦貸款一事，均係由「阿成」與相關人員聯絡，復由「
    阿成」提供貸款所需之財力證明，又證人丙○○及張秉來均
    證稱未曾見過被告廖彥彬及杜淑芬等情，且被告袁啟文所述
    辦理前開貸款過程中，亦未提及被告廖彥彬及杜淑芬，足見
    被告廖彥彬及杜淑芬辯稱其等未參與被告袁啟文向第一銀行
    及北投區農會申辦貸款之事等情，應屬有據。
二、被告杜淑芬辯稱其曾開立「聖欣公司」在職證明書及扣繳憑
    單予被告袁啟文，惟其開立在職證明書之內容，係以手寫完
    成，且扣繳憑單記載被告袁啟文於92年間，自「聖欣公司」
    領取薪資總額為45萬元，其開立在職證明書及扣繳憑單之格
    式與內容，均與被告袁啟文向第一銀行及北投區農會提出之
    在職證明書及扣繳憑單不同等情（見本院98年4 月8 日審判
    筆錄第43、46頁），並提出扣繳憑單為證（見本院98年度易
    字第67號卷（一）），且被告廖彥彬亦陳稱被告袁啟文於92
    年間，曾於「聖欣公司」任職，其見過被告杜淑芬交付在職
    證明書予被告袁啟文，但被告杜淑芬交付在職證明書之內容
    ，係以手寫完成，格式與被告袁啟文向第一銀行及北投區農
    會提出之在職證明書不同等情（見本院98年4 月22日審判筆
    錄第34、39頁），所述內容均屬相符；又證人即同案被告袁
    啟文亦證稱其曾在「聖欣公司」工作並領取薪資等語（見本
    院98年4 月8 日審判筆錄第19頁），復依據所得稅相關資料
    觀之，被告袁啟文於92年間，自「聖欣公司」領取薪資總額
    為45萬元，此有財政部臺灣省北區國稅局瑞芳稽徵所汐止服
    務處94年1 月12日北區國稅瑞芳汐二字第0941001952號函檢
    附「聖欣公司」92年度綜合所得稅BAN 給付清單、財政部臺
    北市國稅局北投稽徵所94年1 月4 日財北國稅北投綜所二字
    第0940000054號函檢附被告袁啟文92年度綜合所得稅申報書
    供參（見前開檢察署96年度偵字第6392號卷（二）第84、85
    、86至88頁），均與被告杜淑芬上開所述相符，足見被告杜
    淑芬辯稱其開立予被告袁啟文在職證明書之內容，係手寫完
    成，且其開立予被告袁啟文之扣繳憑單，記載被告袁啟文自
    「聖欣公司」領取薪資總額為45萬元等情，非屬無據；而被
    告袁啟文向第一銀行及北投區農會提出在職證明書之內容，
    係以印刷完成，且被告袁啟文提出扣繳憑單之格式，復與被
    告杜淑芬提出扣繳憑單不同，又被告袁啟文提出之扣繳憑單
    ，記載被告袁啟文自「聖欣公司」領取之薪資總額分別為88
    萬6,600 元及88萬9,600 元，此有被告袁啟文提出之在職證
    明書及扣繳憑單供參（見前開檢察署96年度偵字第6392號卷
    （二）第98、99、225 、226 頁），均與被告杜淑芬前開所
    述不符，則被告袁啟文為申辦貸款，向第一銀行及北投區農
    會提出之在職證明書及扣繳憑單，是否確由「聖欣公司」之
    負責人即被告杜淑芬開立，即非無疑。另被告袁啟文向第一
    銀行及北投區農會申辦貸款時，提出之在職證明書及扣繳憑
    單，固均記載係由「聖欣公司」開立，惟被告袁啟文提出之
    在職證明書及扣繳憑單上，「聖欣公司」之大小章印文，與
    「聖欣公司」登記案卷中，該公司之大小章印文不符，此有
    被告袁啟文提出之在職證明書及扣繳憑單、被告杜淑芬提出
    「聖欣公司」扣繳憑單及「聖欣公司」登記案卷在卷供參（
    見前開檢察署96年度偵字第6392號卷（二）第98、99、225
    、226 頁，本院98年度易字第67號卷（一）），是被告袁啟
    文向第一銀行及北投區農會申辦貸款時，提出之在職證明書
    及扣繳憑單，應非由「聖欣公司」之負責人即被告杜淑芬開
    立一節，應堪認定。再者，被告袁啟文向第一銀行及北投區
    農會提出上開「聖欣公司」在職證明書及扣繳憑單之格式與
    字體，均與張秉來擔任被告袁啟文之保證人，向北投區農會
    申辦貸款時，提出之「三毅公司」在職證明書及扣繳憑單相
    同，此有北投區農會98年4 月13日市投農信字第0980000199
    號函檢附張秉來之扣繳憑單及在職證明書在卷可參（見本院
    98年度易字第67號卷（二）），惟上開「三毅公司」在職證
    明書及扣繳憑單記載「三毅公司」之負責人為楊文德，且被
    告廖彥彬及杜淑芬均供稱其等未聽過「三毅公司」等情（見
    本院98年4 月22日審判筆錄第39頁），又證人張秉來亦證稱
    其係因「阿城」之引介，擔任被告袁啟文向北投區農會申辦
    貸款之保證人，其未見過被告廖彥彬及杜淑芬等情（見本院
    98年4 月8 日審判筆錄第14、15頁），另證人丙○○復證稱
    其未見過被告廖彥彬及杜淑芬，申辦貸款所需資料均由「阿
    成」負責提供等語（見本院98年4 月8 日審判筆錄第9 、11
    頁），復無證據可資證明被告廖彥彬、杜淑芬與「三毅公司
    」有何關聯，堪信被告袁啟文向第一銀行及北投區農會提出
    上開在職證明書及扣繳憑單，應係「阿成」未經被告杜淑芬
    授權，自行偽造之文書。
三、證人即同案被告袁啟文固證稱被告廖彥彬介紹「阿成」與其
    認識時，被告廖彥彬稍微說明「阿成」需找人頭辦貸款，其
    為賺取報酬，遂表同意，「阿成」向其表示友人急需用錢，
    請其配合辦理貸款等情（見本院98年4 月8 日審判筆錄第18
    、27頁），惟證人即同案被告袁啟文就其認識「阿成」之時
    間，復改稱其係與被告廖彥彬同時認識「阿成」等語（見本
    院98年4 月8 日審判筆錄第29頁），則被告袁啟文就其係因
    被告廖彥彬之介紹，始認識「阿成」，或係與被告廖彥彬同
    時認識「阿成」，所述前後不一，是被告袁啟文上開所述是
    否可信，已非無疑；另被告廖彥彬辯稱「阿成」於92年間某
    日，前往「聖欣公司」，表示要找被告袁啟文，其始認識「
    阿成」，被告袁啟文與「阿成」交談後，詢問「聖欣公司」
    是否要辦理貸款，「阿成」可代為辦理，嗣其因「阿成」索
    取之佣金過高而未同意辦理等情（見本院98年3 月12日準備
    程序筆錄第3 頁、98年4 月8 日審判筆錄第35、36頁），足
    見被告袁啟文上開所述情節與被告廖彥彬所述不符；另被告
    廖彥彬辯稱其曾向被告袁啟文借用支票，因票務問題，其曾
    與被告袁啟文發生爭執等情（見本院98年3 月12日準備程序
    筆錄第2 至3 頁），且證人即同案被告袁啟文復證稱其曾開
    立支票交予被告廖彥彬等情（見本院98年4 月8 日審判筆錄
    第29、30頁），堪見被告廖彥彬上開所辯非屬無據，則被告
    袁啟文上開所述是否可信，確非無疑。再者，若被告袁啟文
    所述其係經被告廖彥彬之引介，始認識「阿成」，且被告廖
    彥彬亦向其說明認識「阿成」之目的，即係擔任名義貸款人
    ，為「阿成」之友人申辦貸款等情屬實，足見被告廖彥彬未
    隱瞞其介紹「阿成」與被告袁啟文認識之目的，因被告袁啟
    文於92年間均在「聖欣公司」任職，衡情，被告廖彥彬應會
    協助被告袁啟文與「阿成」聯繫申辦貸款之相關事宜；又被
    告袁啟文向第一銀行及北投區農會申辦貸款時，係提出「聖
    欣公司」之在職證明書及扣繳憑單作為資力證明，且「聖欣
    公司」之負責人即被告杜淑芬，與被告廖彥彬曾為夫妻關係
    ，關係甚為密切，衡情，被告廖彥彬應可直接將「聖欣公司
    」出具之在職證明書及扣繳憑單交予被告袁啟文，然證人即
    同案被告袁啟文已證稱被告廖彥彬未參與其申辦前開貸款之
    過程，且其於申辦貸款時，均由「阿成」陪同前往，其提出
    之在職證明書及扣繳憑單，係「阿成」在陪同其前往第一銀
    行及北投區農會申辦貸款途中，交付予其等語，業如前述，
    足見被告廖彥彬並未參與被告袁啟文申辦貸款之過程，且被
    告袁啟文申辦貸款所用之在職證明書及扣繳憑單，均非被告
    廖彥彬交付，與上開所述不符，故難認被告袁啟文前揭所述
    為可信，是無從僅以被告袁啟文上開所述，逕行認定被告廖
    彥彬對於被告袁啟文向第一銀行及北投區農會申辦貸款一事
    ，確曾知情或有所參與。
四、另被告袁啟文向第一銀行及北投區農會申辦貸款時，提供「
    聖欣公司」之聯絡電話00-00000000 ，雖確為「聖欣公司」
    之聯絡電話，此有第一銀行消費者貸款申請書及北投區農會
    借款申請書可參（見前開檢察署96年度偵字第6392號卷（二
    ）第96、223 頁），復經被告廖彥彬及杜淑芬供述無誤（見
    本院98年4 月8 日審判筆錄第36、45頁），然被告廖彥彬辯
    稱被告袁啟文亦會使用上開電話等情（見本院98年4 月8 日
    審判筆錄第38頁），且證人即同案被告袁啟文亦證稱其於92
    、93年間確曾於「聖欣公司」任職等語（見本院98年4 月8
    日審判筆錄第18、19頁），足見被告袁啟文在前開申辦貸款
    資料中，填載「聖欣公司」上開電話號碼，非違常情，是尚
    無從僅以被告袁啟文在申辦貸款資料中，填載「聖欣公司」
    之聯絡電話一節，逕行認定被告廖彥彬及杜淑芬曾參與被告
    袁啟文向第一銀行及北投區農會申辦貸款之過程，應屬當然
    。
五、綜上，被告袁啟文向第一銀行及北投區農會申辦貸款時，提
    出之在職證明書及扣繳憑單，固記載係由「聖欣公司」開立
    ，惟被告杜淑芬堅決否認該等在職證明書及扣繳憑單係由「
    聖欣公司」開立等情；又被告袁啟文提出上開扣繳憑單之格
    式，與被告杜淑芬提出「聖欣公司」開立扣繳憑單不同，且
    被告袁啟文申辦貸款時，提出在職證明書及扣繳憑單上「聖
    欣公司」之大小章印文，復與「聖欣公司」登記案卷中，該
    公司大小章印文不同；另被告袁啟文申辦貸款時，提出「聖
    欣公司」在職證明書及扣繳憑單之格式及字體，均與張秉來
    擔任被告袁啟文向北投區農會申辦貸款之保證人時，張秉來
    提出之「三毅公司」在職證明書及扣繳憑單相同，復無證據
    足以證明被告杜淑芬及廖彥彬與「三毅公司」有何關聯，堪
    認被告杜淑芬前開所辯應屬可信。再者，被告杜淑芬及廖彥
    彬未參與被告袁啟文向第一銀行及北投區農會申辦貸款之過
    程，業經證人丙○○、張秉來及同案被告袁啟文證述明確，
    此外，復無其他積極證據足以證明被告袁啟文提出上開在職
    證明書及扣繳憑單，係由被告杜淑芬或廖彥彬開立，或被告
    杜淑芬及廖彥彬對於被告袁啟文與張秉來、「阿成」、丙○
    ○等人向第一銀行及北投區農會申辦貸款之事，確曾知情或
    參與等情，自難認被告廖彥彬及杜淑芬涉有檢察官所指之前
    開罪嫌，應認其等犯罪不能證明，即應諭知無罪之判決。
伍、另臺灣基隆地方法院檢察署檢察官以98年3 月25日基檢堂勤
    98偵字第1254號函移請併辦部分，因被告廖彥彬及杜淑芬經
    檢察官起訴之前開犯罪事實，本院審理後，認不能證明犯罪
    ，是移送併辦部分即非本院所得審理，自應退回檢察官另行
    處理，附此敘明。
據上論斷，應依刑事訴訟法第299 條第1 項前段、第301 條第1
項，刑法第11條前段、第2 條第1 項前段、第216 條、第210 條
、第339 條第1 項、第219 條、第55條，94年2 月2 日修正前刑
法第28條、第56條、第55條、第41條第1 項前段，廢止前罰金罰
鍰提高標準條例第1 條前段，95年5 月17日修正前罰金罰鍰提高
標準條例第2 條，現行法規所定貨幣單位折算新台幣條例第2 條
，中華民國96年罪犯減刑條例第2 條1 項第3 款、第7 條、第9
條，判決如主文。
本案經檢察官林秋田到庭執行職務。
中    華    民    國    98    年    5     月    6     日
                  刑事第二庭審判長法    官  陳志祥
                                  法    官  黃梅淑
                                  法    官  邰婉玲
以上正本證明與原本無異。
如不服本判決應於收受送達後10日內向本院提出上訴書狀，並應
敘述具體理由；其未敘述上訴理由者，應於上訴期間屆滿後20日
內向本院補提理由書（均須按他造當事人之人數附繕本）「切勿
逕送上級法院」。
中    華    民    國    98    年    5     月    6     日
                                  書 記 官  彭筠凱
附錄所犯法條：
中華民國刑法第210條
（偽造變造私文書罪）
偽造、變造私文書，足以生損害於公眾或他人者，處 5 年以下有
期徒刑。
中華民國刑法第216條
（行使偽造變造或登載不實之文書罪）
行使第 210 條至第 215 條之文書者，依偽造、變造文書或登載
不實事項或使登載不實事項之規定處斷。
中華民國刑法第339條第1項
（普通詐欺罪）
意圖為自己或第三人不法之所有，以詐術使人將本人或第三人之
物交付者，處5年以下有期徒刑、拘役或科或併科1千元以下罰金
。
【附表】
┌──┬──────────┬──────────┬──────────┐
│編號│      文書名稱      │偽造印文之種類及數量│        備註        │
├──┼──────────┼──────────┼──────────┤
│ 一 │「聖欣公司」聖薪字第│偽造「聖欣國際實業有│被告袁啟文向第一銀行│
│    │18號各類所得扣繳暨免│限公司」及「杜淑芬」│申辦貸款時，提出被告│
│    │扣繳憑單            │之印文各1 枚        │袁啟文之扣繳憑單    │
├──┼──────────┼──────────┼──────────┤
│ 二 │「聖欣公司」93年2 月│偽造「聖欣國際實業有│被告袁啟文向第一銀行│
│    │19日職證字第930218號│限公司」及「杜淑芬」│申辦貸款時，提出被告│
│    │在職證明書          │之印文各1 枚        │袁啟文之在職證明書  │
├──┼──────────┼──────────┼──────────┤
│ 三 │「聖欣公司」聖薪字第│偽造「聖欣國際實業有│被告袁啟文向第一銀行│
│    │19號各類所得扣繳暨免│限公司」及「杜淑芬」│申辦貸款時，提出張秉│
│    │扣繳憑單            │之印文各1 枚        │來之扣繳憑單        │
├──┼──────────┼──────────┼──────────┤
│ 四 │「聖欣公司」93年3 月│偽造「聖欣國際實業有│被告袁啟文向第一銀行│
│    │12日職證字第930312號│限公司」及「杜淑芬」│申辦貸款時，提出張秉│
│    │在職證明書          │之印文各1 枚        │來之在職證明書      │
├──┼──────────┼──────────┼──────────┤
│ 五 │「聖欣公司」聖薪字第│偽造「聖欣國際實業有│被告袁啟文向北投區農│
│    │15號各類所得扣繳暨免│限公司」及「杜淑芬」│會申辦貸款時提出被告│
│    │扣繳憑單            │之印文各1 枚        │袁啟文之扣繳憑單    │
├──┼──────────┼──────────┼──────────┤
│ 六 │「聖欣公司」93年6 月│偽造「聖欣國際實業有│被告袁啟文向北投區農│
│    │4 日職證字第930604號│限公司」及「杜淑芬」│會申辦貸款時，提出被│
│    │在職證明書          │之印文各1 枚        │告袁啟文之在職證明書│
├──┼──────────┼──────────┼──────────┤
│ 七 │「聖佳公司」聖薪字第│偽造「聖佳國際實業有│甲○○向板信銀行申辦│
│    │15號各類所得扣繳暨免│限公司」及「袁啟文」│貸款時，提出甲○○之│
│    │扣繳憑單            │之印文各1 枚        │扣繳憑單            │
├──┼──────────┼──────────┼──────────┤
│ 八 │「聖佳公司」93年7 月│偽造「聖佳國際實業有│甲○○向板信銀行申辦│
│    │26日職證字第930726號│限公司」及「袁啟文」│貸款時，提出甲○○之│
│    │在職證明書          │之印文各1 枚        │在職證明書          │
├──┼──────────┼──────────┼──────────┤
│ 九 │「聖佳公司」聖薪字第│偽造「聖佳國際實業有│甲○○向板信銀行申辦│
│    │17號各類所得扣繳暨免│限公司」及「袁啟文」│貸款時，提出被告廖明│
│    │扣繳憑單            │之印文各1 枚        │乾之扣繳憑單        │
├──┼──────────┼──────────┼──────────┤
│ 十 │「聖佳公司」93年8 月│偽造「聖佳國際實業有│甲○○向板信銀行申辦│
│    │2 日職證字第930802號│限公司」及「袁啟文」│貸款時，提出被告廖明│
│    │在職證明書          │之印文各1 枚        │乾之在職證明書      │
└──┴──────────┴──────────┴──────────┘


司法院資訊處製作；財團法人民間司法改革基金會備份。
